【裁判字號】    90,上易,315
【裁判日期】    901009
【裁判案由】    交付房屋
【裁判全文】
台灣高等法院民事判決  九十年度上易字第三一五號
      上  訴  人    甲○○○
      上  訴  人    藍園建設有限公司
      法定代理人    盛玲
右當事人間交付房屋事件，兩造對於中華民國九十年四月十日臺灣板橋地方法院八十
九年度訴字第一六五六號第一審判決各自提起上訴，本院判決如左：
    主    文
原判決關於駁回甲○○○右開第二項之訴及該部分假執行之聲請，並訴訟費用之裁判
，除確定部分外，均廢棄。
藍園建設有限公司應再給付甲○○○新台幣壹拾柒萬伍仟零貳拾元，及自中華民國九
十年二月七日起至清償日止，按年息百分之五計算之利息。
藍園建設有限公司上訴駁回。
第一、二審訴訟費用，除確定部分外，由藍園建設有限公司負擔。
    事    實
甲、甲○○○：
一、聲明：(一)原判決不利於甲○○○之部分均廢棄。(二)右廢棄部分，藍園建設有限公
    司  (以下稱藍園公司)應再賠償甲○○○新台幣（以下同）十七萬五千零二十元
    整，及自中華民國九十年二月七日起至清償日止，按年息百分之五計算之利息。
    (三)前第二項之聲明，請准甲○○○提供現金或等值之有價證券為擔保宣告假執行
    。
二、陳述：除與原判決記載相同者，予以引用外，補稱略以：
  (一)藍園公司請求退還保證金之主張顯無理由：
  1.就本案而言，藍園公司係以其私人名義聲請建築執照，其行為顯已違反契約書第
    一條第四項由兩造按各自分得之房屋以雙方名義為起造人申請建築執照之規定，
    此雖經甲○○○寄發律師函要求藍園公司變更起造人，藍園公司直至建築物施工
    完成取得使用執照為止，均未予置理，此有律師函、建築執照及使用執照足以為
    憑。是以藍園公司早在開工前未將兩造共列為起造人顯已違反契約書第一條第四
    項規定，依契約書第十二條第一項規定，甲○○○自得沒收藍園公司簽發之三張
    本票。且藍園公司早於開工前已然違約，而保證金退還係自大樓工程至一樓頂版
    完成後方需六續返還（見契約書地五項各款規定），可見藍園公司違約之時間較
    退還保證金時間為早，故甲○○○依約沒收保證金後，藍園公司自無權再要求甲
    ○○○退還保證金。是以，原審法院認為甲○○○未將三張本票退還與藍園公司
    違反契約書第五項各款規定，並進而認定甲○○○應賠償違約金十七萬元與藍園
    公司，顯有未合。
  2.依契約書第三條第一項明揭乙方為取信起見，願提供履約無息保證金每坪土地新
    台幣四萬元整與甲方，而保證金依其給付方式可知，應於取得建築執照後七日內
    將所有保證金交付與甲方即甲○○○。今藍園公司簽發與甲○○○作為保證金之
    三張本票，並未記載發票之年、月、日，因欠缺本票應記載事項，票據自始無效
    ，是以藍園公司當時並無交付任何保證金與甲○○○，既未交付保證金之義務，
    因此依第十二條第一項可知，甲○○○得逕予沒收保證金，且得沒收係在取得建
    築執照後七日內，此時甲○○○尚無須退換保證金，故甲○○○自無將本票返還
    與藍園公司。
  3.依民法第九八條規定：「解釋意思表示，應探求當事人真意，不得拘泥於所用之
    詞句。」唯「解釋契約，固需探求當事人立約時之真意，不能拘泥於契約之文字
    ，但契約文字業已表示當事人真意，無須別事探求者，即不得反捨契約文字而更
    為曲解。」最高法院十七年上字第一一一八號判例，定有明文。依契約書第三條
    ，條文之前言已明示「保證金之給付及退還」，而且藍園公司應提供履約無息保
    證金乃至於給付保證金之總數、付款時間、每期付款之成數等等條件，均在條文
    中明白約定，可見藍園公司應履行之義務為給付保證金。詎原審判決竟曲解契約
    之原意，將藍園公司應給付保證金之義務解釋為甲○○○於當初既然接受如附表
    所示三紙未經記載發票日、到期日之本票作保證，即等同於藍園公司已完成履行
    保證金之義務，此判決顯已違反最高法院十七年上字第一一一八號判例之意旨。
    再者，合建契約之地主係提供土地於建商興建房屋，建商是否能依約完成由在未
    定之數，若建商無法完成房屋之興建時，地主提供之土地將無法另作他用，故建
    商均會提供一筆保證金予地主為履約之保證，倘依原審法院之見解，將交付保證
    金之契約條文解釋為一般之要式契約，對弱勢之地主更加不公平，且無疑鼓勵建
    商以取巧之手段用不具票據效力之本票矇騙地主，如此將嚴重影響交易安全。
  (二)有關甲○○○應分擔之土地增值稅部分，依雙方簽訂之合作興建房屋契約書第九
    條第三項規定：「土地增值稅：甲方因本案合作建屋應移轉土地於乙方所產生之
    土地增值稅，雙方同意以簽約日為分界點，簽約日前由甲方全數負擔，簽約日後
    由雙方依房屋分配比例所持份之土地，各自繳納。」，而甲○○○應負擔之土地
    增值稅，經藍園公司告知甲○○○應負擔之稅額為一十八萬五千一百五十五元，
    此有板橋市○○段三七地號各地主應繳增值稅分攤表，可資為證。故原審法院認
    甲○○○應負擔之土地增值稅為二十萬零一千四百八十五元，顯有失當。
  (三)甲○○○應負擔之土地增值稅為一十八萬五千一百五十五元，唯藍園公司尚積欠
    上訴人四十六萬八千一百四十二元，扣除藍園公司代繳一十八萬五千一百五十五
    元及外水電接阜費一萬一千百一十一元，兩者相抵，藍園公司尚積欠上訴人二
    十七萬一千九百四十七元。而原審法院判決謂藍園公司應給付甲○○○九萬六千
    九百二十七元，是以藍園公司就廢棄部分應再賠償甲○○○一十七萬五千零二十
    元。
  (四)僅以藍園公司名義為起造人，顯違反契約約定：
  1.依合建契約書及八十六年七月二十一日協議書之約定，應先辦理變更起造人名義
    ，次依契約書第八條第一項規定之土地合併登記，最後再為同條第二項之土地移
    轉登記。詎簽訂協議書後藍園公司竟要脅甲○○○及其他地主需先辦理土地合併
    後，方願變更起造人，此舉已違反八十六年七月二十一日協議書第一條及第三條
    之約定，雖履經甲○○○催討，藍園公司仍置之不理，且至本合建案完工取得使
    用執照為止，始終未變更起造人，基上所陳，藍園公司未依約變更起造人，自不
    得向甲○○○要求移轉其應分得之土地。
  2.藍園公司不依約變更起造人之因，亦為節省建築成本，蓋就已核准之建築執照上
    欲變更原有設計需取得起造人之同意，就本合建案而言，全體住戶共用水表本應
    設置於大樓中庭下，其未變更起造人名義，即可不需甲○○○之同意，擅自將共
    用水表更改設計於甲○○○專有部分之騎樓下，並以簡陋之鐵板鋪蓋其上，嚴重
    影響甲○○○之權益，並危害來往行人之安全，此為藍園公司違約不願變更起造
    人之原因。
  3.遍觀契約書全文，雙方並未約定甲○○○需與其他地主協議各自分得之位置、面
    積及相互找補金之問題，方能以起造人之名義申請建築執照。反觀契約書第二條
    第一項房屋部分（1）規定，可知，藍園公司之主張應係在取得建築執照後，方
    由甲乙雙方決定之，故藍園公司主張無法以雙方名義申請建築執照，顯屬無據。
  4.就藍園公司主張業已將地主謝忠信等人變更為起造人，經查，依藍園公司所提之
    上證十形式觀之，此僅為變更起造人申請書附表之影本，並無法證明藍園公司曾
    向主管機關申請變更起造人，故甲○○○對上開證物否認其真正。再者，謝忠信
    、謝忠義二人並未與藍園公司簽訂八十六年七月二十一日之協議書，故自不能如
    甲○○○般，待藍園公司先履行變更起造人名義之義務後，再為土地合併及移轉
    登記之手續。
  (五)藍園公司興建房屋時，因施工之疏失使地下室停車場出入口之寬度不符當初之設
    計圖，其補強方法竟係將地下室車道左側樑柱之保護層敲除、箍段剪斷至主筋外
    露，且將一樓 WB1之樑柱敲掉一半，嚴重影響結構安全，造成地主恐慌；甲○○
    ○基於無奈之下遂跟隨其他部分地主之意見，於本合建地上物第一次登記前申請
    異議。嗣後藍園公司方願於八十九年一月二十六日另立協議書，同意交付本人所
    分得之房屋，且於日後補強建物之結構安全；藍園公司誣指甲○○○阻饒合建之
    進行，其言顯非實在。
  (六)藍園公司主張甲○○○挾合建地主之身分要脅其配分較多之坪數，且以違約行徑
    相逼另簽八十九年一月二十六日之協議書，央求其支付增建廁所之費用。然查，
    關於合建一案，甲○○○之土地為邊陲地帶，不論有無參加合建案，均不影響之
    成立與否。故即使不參加，藍園公司仍可與其他地主合建，不致造成任何損害。
    是以兩造洽談後，藍園公司即將甲○○○摒除於合建案之外，最後係藍園公司為
    增加合建之建蔽率方再行邀甲○○○加入，此由甲○○○係於八十五年九月二十
    二日最後加入合建案，足以為證，故本案對甲○○○而言，係獲得更多利益，不
    會造成任何損害。
  (七)藍園公司為一資深建商，其設計興建甲○○○所分得之房屋，竟未設計廁所，實
    屬明顯重大之瑕疵，且於八十九年一月二十六日雙方訂立協議書時，藍園公司仍
    要求甲○○○需額外補貼三萬元，甲○○○為早日交屋，無奈之下允諾之。再者
    雙方於協議書後，甲○○○依約將相關文件交與藍園公司後，藍園公司竟再度片
    會毀約，要求所有地主需額外簽訂補充協議書及補貼土地款之收據與藍園公司，
    其中被上訴人要求甲○○○需簽訂除已分得房屋外，另收到建主（即藍園公司）
    之補妥土地款二百五十元，且要求甲○○○需在其提供之支票上簽名後交還與藍
    園公司，以利其向稅捐機關逃稅之用，此見藍園公司提供收據上有支票號碼AA0
    000000。可資為憑，因事涉幫助藍園公司逃稅，甲○○○並未應允，藍園
    公司遂以此要脅不交屋，此為興訟之主因。
三、證據：除援用第一審所提證據外，補提律師函、建築執照、使用執照、藍園公司
    有限公司函、八十六年七月二十一日協議書、台灣省自來水股份有限公司第十二
    區管理處板橋服務所服字第一八二○號函、二件送達回執、地主分屋落戶後變更
    起造人簽認詳認單。
乙、藍園公司方面：
一、聲明：
  (一)原判決關於「藍園建設有限公司應給付甲○○○九萬六千九百二十七元及自中華
    民國九十年二月七日起至清償日止按週年率百分之五計算之利息。」部分，應予
    廢棄。(二)右廢棄部分，甲○○○在第一審之訴及假執行之聲請均駁回。
二、陳述：除與原判決記載相同者予以引用外，補稱略以：
  (一)藍園公司於八八年一月間即已依約施工至四樓頂版完成，甲○○○依雙方所簽立
    契約書第八條第二項規定，應將所分得房屋持份之土地移轉登記於藍園公司或其
    指定人，唯甲○○○並未依約配合辦理，經藍園公司函催履行，甲○○○依然擱
    置未理，甚且帶頭鼓動其他地主發函板橋地政事務所對藍園公司申辦本合建案地
    上建物第一次登記乙事提出異議，企圖阻撓合建工程之進行，致使整個合建案在
    甲○○○以前揭違約行徑相脅下，不僅受有嚴重拖延之情事，藍園公司因此為系
    爭合建案溢支非預期性之支出，復因無法將已出售之房地持份履行移轉過戶義務
    ，致承購戶原恰定之申貸條件變更所受損害，皆轉嫁由藍園建設負擔，因此藍園
    公司所受損害甚鉅。
  (二)查甲○○○所有而供系爭合建之土地面積僅約四. 二三五坪，惟其挾其合建地主
    身份，要脅藍園公司配分更多坪數之房地，藉以交換其締約，藍園公司為免建築
    受阻致損害無限擴大，遂不得不應允甲○○○所開立之條件，其結果造成甲○○
    ○係本件合建案中獲利最多之地主，共計取得約一○點五六坪之一樓店面暨房地
    四十多萬元補貼款，然甲○○○在優渥合建利潤下，非但未履行契約，甚且以違
    約行徑相逼，致藍園公司被迫再予之另立協議書，由藍園公司支付甲○○○增建
    廁所部分之裝潢費用，詎甲○○○在前開協議書簽訂後，竟仍拒不辦理土地移轉
    過戶，經藍園公司一再催請下仍未獲回應，藍園公司在不得已情形下，不得不先
    代墊土地增值稅款，而甲○○○遲至八十九年三月九日才辦妥土地移轉過戶事宜
    ，如此違約情形依契約書第十二條第二項約定，主張由甲○○○依照其收受之保
    證金數額（即十七萬元）加倍賠償藍園公司乙節，堪稱允當，核無民法第二百五
    十二條核減約定違約金規定。
  (三)先以藍園公司名義申請建築執照，並未違約：
  1.合建契約第一條第四項約定以甲、乙雙方為起造人申請建築執照之前提，則需甲
    、乙雙方依系爭合建案所各自分配之房屋業已悉數確定，但因合建地主間有關選
    屋作業程序遲未定案，為免合建案建築執照申請受制於選屋程序致有受滯，經地
    主共同討論結果，為爭取能於「容積率管制實施」前取得建築執照，乃決定先行
    送件申請建築執照，有藍園公司有限公司八十六年七月十二日通知函暨存證信函
    可證，是以系爭合建案之起造人名義在申請建築執照當時，尚無法依前揭約定以
    甲乙雙方名義申請。
  2.建築執照於八十九年六月十日核准，並於八十九年七月八日領照，至同年七月二
    一日，全體地主始就選屋落戶事宜統一簽認完成，由此根本無從依契約第一條第
    四項約定共同以雙方名義為起造人申請建築執照。
  (四)甲○○○應分擔之實際土地增值稅額，係依代書實際核算所得，且該稅款係屬公
    法上給付義務，已悉數繳與國庫，並有匯款單影本、台北縣稅捐稽徵處土地增值
    稅繳款影本可證。
三、證據：除援用第一審所提證據外，補提系爭合建案地主土地持份表、承諾書及同
    意書、協議書、藍園公司有限公司函及存證信函、建築執照、地主落戶統一簽認
    單、變更起造人申請書影本為證。
    理    由
一、甲○○○於原審起訴主張兩造於八十五年五月間簽訂合作興建房屋契約書，約定
    由甲○○○提供土地，藍園公司提供資金，以合作方式興建高級住宅公寓，合建
    之房屋業已於八十八年十二月間完工並取得使用執照，兩造遂於八十九月一月間
    達成協議，甲○○○分得板橋市○○路五十之一號房屋，甲○○○已依約繳納土
    地增值稅並將應藍園公司應分得之土地辦理移轉登記完畢，藍園公司竟拒不交屋
    ，且依兩造協議，就藍園公司應補償甲○○○之坪數差價等及甲○○○應補貼藍
    園公司之材料費用等後，藍園公司積欠甲○○○四十六萬八千四百一十二元。扣
    除甲○○○應分擔之土地增值稅為十八萬五千一百五十五元後，藍園公司應給付
    甲○○○二十七萬一千九百四十七元，然藍園公司亦拒不給付。爰請求藍園公司
    將台北縣板橋市○○段第六一一二建號建物即門牌號碼台北縣板橋市○○路五十
    之一號房屋交付與甲○○○，並應給付甲○○○二十七萬一千九百四十七元，及
    自起訴狀繕本送達翌日即民國九十年二月七日起至清償日止，按年息百分之五計
    算之利息。藍園公司則以甲○○○遲延繳交土地增值稅，導致藍園公司需先代墊
    繳稅，且甲○○○尚未依約將藍園公司交付之保證金本票返還藍園公司，藍園公
    司尚無需交屋，且甲○○○因負遲延責任，故所應分擔之土地增值稅為二十萬一
    千四百八十五元，何況因甲○○○之遲延，藍園公司尚得請求甲○○○賠償保證
    金二倍即三十四萬元之損害賠償，資為抗辯 (關於原審判決藍園公司應於甲○○
    ○交還原判決附表所示之紙本票同時，將台北縣板橋市○○段第六一一二建號
    建物即門牌號碼台北縣板橋市○○路五十之一號房屋與甲○○○之部分，兩造均
    未上訴。)
二、甲○○○主張兩於八十五年五月間簽訂合作興建房屋契約，由甲○○○提供其所
    有之坐落板橋市○○段第三七之十一地號土地合併其他訴外人所有之毗鄰土地，
    由藍園公司出資興建地上七層、地下一層之大樓，並由地主分得建築完成後之建
    物百分之五十，另百分之五十部分由藍園公司取得，而地主則應按照藍園公司分
    得之建物比例，將土地權利移轉予藍園建設，藍園公司復於八十五年九月二十二
    日承諾甲○○○分得位於一樓面積約十二坪之店面，坪數如有增減則依契約書約
    定選擇位置及找補差額，嗣該建物建築完成，並領得使用執照，兩造旋於八十九
    年一月二十六日簽訂協議書，約定雙方結算及甲○○○可分得系爭板橋市○○街
    五十之一號房屋，房屋坪數差額應由丙方（即藍園公司）補貼乙方（即甲○○○
    ）五十七萬二百四十元正，乙方應負擔土地房屋互易營業稅二萬九千五百九十二
    元正，張明族購買土地款九千八百六十七元正，管理基金二千一百一十二元正，
    瓦斯管線費二萬八千七百五十七元正，預收水費一千五百元正，乙丙方各應負擔
    相抵扣後，丙方應負擔四十九萬八千四百一十二元正，該款丙方應於乙方交付土
    地權狀予丙方指定之代書同時，以期票繳付之。(協議第六條)丙方應於八十八年
    二月二十五日前完成乙方廁所裝置（含抽水馬達、化糞池、馬桶、化粧鏡、蓮蓬
    頭、洗臉盆、打一扇窗戶、室內加貼磁磚到頂，地勢墊高、外牆二丁掛到頂、裝
    置管線通到水溝）該施工之材料、工資概由丙方負擔，惟乙方補貼三萬元正予丙
    方，該款由第六條項下扣除  (協議第十條)。因此，依上開協議書條文可知，藍
    園公司應給付甲○○○四十九萬八千四百一十二元，扣除第十條甲○○○應補助
    藍園公司之費用三萬元，藍園公司尚積欠甲○○○四十六萬八千四百一十二元之
    事實為藍園公司所不爭執，並有合作興建房屋契約書影本、承諾書影本、協議書
    影本等件在卷可稽。
三、甲○○○復主張有關甲○○○應分擔之土地增值稅部分，依雙方簽訂之合作興建
    房屋契約書第九條第三項規定：「土地增值稅：甲方因本案合作建屋應移轉土地
    予乙方所產生之土地增值稅，雙方同意以簽約日為分界點，簽約日前由甲方全數
    負擔，簽約日後則由雙方依房屋分配比例所持分之土地，各自繳納。」而甲○○
    ○應負擔之土地增值稅，經藍園公司告知甲○○○應分擔之稅額為十八萬五千一
    百五十五元，亦有藍園公司於九十年三月六日於原審言詞辯論期日時所提出之板
    橋市○○段三七地號各地主應繳增值稅分攤表，可資為證。藍園公司雖抗辯稱因
    甲○○○之移轉應有部分遲延，致土地增值稅因跨年度而增加，甲○○○應負擔
    之增值稅額為二十萬一千四百八十五元。然依上開有關土地增值稅之分擔約定，
    並未約定若跨年度時，應特別處理，藍園公司據此主張甲○○○應增加負擔，已
    非有據。何況依藍園公司於原審所提出之分擔表，已記明全額為二十萬一千四百
    八十五元，甲○○○應分擔之數額為十八萬五千一百五十五元，可知兩造就分擔
    之具體金額已有一致之意思表示，則藍園公司於本件訴訟中復以甲○○○遲延為
    由，抗辯甲○○○應增加分擔，並無依據，應以甲○○○之主張為可採。
四、藍園公司雖又抗辯甲○○○遲延移轉其應有部分，違反合約規定，故其得依合約
    第十二條第二項規定，請求按保證金加倍賠償等語。然契約當事人之一方，以確
    保契約之履行為目的，而交付他方之金錢或其他代替物，無論其使用之名稱如何
    ，均為定金，其作為不履行契約之損害賠償者，稱之為違約定金。又定金契約乃
    要物契約，以物之交付為發生定金效力之要件，與違約金不同，並且亦不適用有
    關違約金核減之規定。本件系爭合約第三條規定，藍園公司為取信起見，願依合
    約進行之程度，分次交付甲○○○履約保證金，此一履約保證金既為擔保契約之
    履行為目的，並於藍園公司違約時，甲○○○得沒收之，甲○○○違約時，甲○
    ○○應按保證金加倍賠償藍園公司，則此約定之保證金，其性質應為違約定金。
    本件藍園公司所交付甲○○○者為如原判決附表所示之三張支票，該支票因未記
    載發票日而為無效之事實，為兩造所不爭。則藍園公司顯未依合約提供保證金，
    藍園公司既未依約提供保證金，則藍園公司自無從請求甲○○○按保證金二倍賠
    償其損害  (至於藍園公司能否對於甲○○○為其他請求，則非本件所應論)。原
    審誤將該保證金解為違約金，並核減之，尚有未妥。是藍園公司之抗辯，亦無足
    取。
五、綜上所述，甲○○○主張依兩造之協議書第六條，藍園公司應給付甲○○○四十
    九萬八千四百一十二元，扣除第十條甲○○○應補助藍園公司之費用三萬元，藍
    園公司尚積欠甲○○○四十六萬八千四百一十二元，扣除藍園公司代甲○○○繳
    納十八萬五千一百五十五元之稅款，藍園公司尚積欠甲○○○二十七萬一千九百
    四十七元，為有理由，應予准許。藍園公司所辯均無可取。原審判命藍園公司給
    付九萬六千九百二十七元及自中華民國九十年二月七日起至清償日止按週年利率
    百分之五計算之利息部分，固無不合，藍園公司就此部分之上訴為無理由，應予
    駁回。但原審駁回甲○○○其餘之請求及假執行之聲請，則尚有未當，甲○○○
    上訴意旨指摘原判決不當，求予廢棄改判，為有理由，應由本院將原判決此部分
    廢棄，改為如主文第二項所示。
六、據上論結，本件甲○○○之上訴有理由，藍園建設有限公司之上訴為無理由，依
    民事訴訟法第四百四十九條第一項、第四百五十條、第七十八條，判決如主文。
中      華      民      國    九十      年      十      月      九      日
                                民事第十七庭
                                    審判長法  官  鄭  雅  萍
                                          法  官  吳  謀  焰
                                          法  官  呂  太  郎
右正本係照原本作成。
不得上訴。
中      華      民      國    九十      年      十      月    十二      日
                                          書記官  明  祖  星


司法院資訊處製作；財團法人民間司法改革基金會備份。
